【裁判字號】    97,台上,2623
【裁判日期】    970612
【裁判案由】    殺人未遂
【裁判全文】
最高法院刑事判決            九十七年度台上字第二六二三號
上  訴  人  台灣高等法院台中分院檢察署檢察官
被      告  甲○○
            乙○○
上列上訴人因被告等殺人未遂案件，不服台灣高等法院台中分院
中華民國九十七年一月十六日第二審判決（九十六年度上訴字第
二八六三號，起訴案號：台灣苗栗地方法院檢察署九十五年度偵
字第五九六一號），提起上訴，本院判決如下：
    主  文
原判決撤銷，發回台灣高等法院台中分院。
    理  由
本件原判決認定被告甲○○、乙○○有其事實欄所載之犯行，因
而撤銷第一審關於甲○○殺人未遂及乙○○部分之科刑判決，變
更檢察官起訴法條，改判論甲○○共同以強暴妨害人行使權利罪
，處有期徒刑貳年。乙○○共同以強暴妨害人行使權利罪，處有
期徒刑壹年貳月，減為有期徒刑柒月；固非無見。
惟查：(一)、刑事訴訟法第九十五條第一款明文：「訊問被告，應
先告知犯罪嫌疑及所犯所有罪名。罪名經告知後，認為應變更者
，應再告知。」此乃被告在刑事訴訟法上應受告知之權利，為行
使防禦權之前提。所指「犯罪嫌疑及所犯罪名」，除起訴書所記
載者外，尚包括依刑事訴訟法第二百六十七條規定起訴效力所擴
張之犯罪事實及罪名，暨依同法第三百條變更法條後之新罪名。
法院就此等新增或變更之罪名，均應踐行上開告知之程序，使被
告知悉而得充分行使防禦權，始能避免突襲性裁判，確保其權益
；如僅就原起訴之犯罪事實及罪名調查，而於辯論終結後，擅自
擴及起訴書所記載者以外之犯罪事實或變更起訴所引應適用之法
條而為判決，就此等未經告知之犯罪事實及新罪名而言，無異剝
奪被告所應享有之辨明罪嫌及辯論之權利，其踐行之訴訟程序，
即難謂於法無違。本件起訴書記載被告甲○○所為係犯槍砲彈藥
刀械管制條例第七條第四項持有制式手槍、第十二條第四項持有
子彈及刑法第二百七十一條第二項殺人未遂等罪嫌（未經許可持
有手槍罪部分經第一審判處罪刑確定）；乙○○所為係犯刑法第
三十條、第二百七十一條第二項幫助殺人未遂罪嫌。原判決就殺
人未遂部分變更起訴法條，認甲○○、乙○○係犯刑法第三百零
四條第一項以強暴妨害人行使權利之罪。惟原審並未於審判期日
依法告知變更之罪名，所踐行訴訟程序，難謂適法。(二)、刑法第
十三條第一項規定「行為人對於構成犯罪之事實，明知並有意使
其發生者，為故意」，採希望主義，此為學理上所稱之「直接故
意」。同法條第二項規定「行為人對於構成犯罪之事實，預見其
發生而其發生並不違背其本意者，以故意論」，採容任主義，此
即學理上所稱之「間接故意」或「未必故意」。直接故意與間接
故意雖均屬於故意之範疇，惟直接故意乃行為人認識或明確預見
其行為會導致構成要件實現（結果發生），並進而決意行之；而
間接故意乃行為人雖認識或預見其行為會導致構成要件實現（結
果發生），但仍容忍或聽任其發生之謂，二者於行為人之犯罪意
思決定上究有不同。準此，行為人對於構成要件雖非積極希望其
實現（結果發生），惟為達到某種目的而仍容任某個結果發生，
亦屬法律意義上之容任或接受結果發生之間接故意，此種情形，
不得以行為人僅為達到某種目的，據以否定有容任某個結果發生
之間接故意存在。查甲○○於警詢時供稱：「…先在車內對空擊
發一槍，再對張士賢所駕駛的 3P-9169號自小客車後車廂處擊發
一槍，我有看見擊中後車廂…」（見偵卷第十五、十六頁）；於
偵訊時供稱：「…第二槍是在追逐時，我自右前座的窗戶舉槍向
對方的車輛後車廂發射…」（見偵卷第九四頁）。乙○○於警詢
時亦供稱：「…這時甲○○就掏出一把黑色手槍朝 3P-9169號自
小客車開了一槍…」（見偵卷第二一頁）。另證人鄭宇志於民國
九十六年一月二十二日偵訊時證稱：「（子彈射入）左後方椅背
，離我的位置靠左一點點」（見偵卷第一一一頁）。參以卷附槍
擊後張士賢所駕駛 3P-9169號自小客車之搜證照片顯示，甲○○
係朝左後車廂上方射擊，該制式子彈貫入該自小客車之動線，距
離左後座之乘客鄭宇志及駕駛張士賢不到十公分（見偵卷第五六
至六九頁）。按裝填有制式子彈之制式槍枝為致命性危險武器，
倘朝行進中之載人車輛射擊，極有可能貫穿車體射中人身造成人
命死亡之高度危險性，被告二人於案發時均已具辨別事理之能力
，對於上情當有預見。但甲○○在此情況下，仍朝行進中之被害
人車輛左上方駕駛座方向射擊，子彈因此貫穿車體射入車內，險
些射中坐於左後方之鄭宇志及駕駛張士賢；另乙○○仍在此情況
下，搭載甲○○追趕張士賢駕駛之車輛，以利其射擊，縱其等原
為達到攔下張士賢駕駛車輛理論之目的，惟仍持槍朝行進中之載
人車輛射擊，是否仍容任或接受殺人結果發生之間接故意，不無
研酌餘地。原判決以甲○○僅因買檳榔時，疑遭張士賢以「幹你
娘」辱罵，彼此並無深仇大恨，殊難謂甲○○因此即興殺人之念
，攔下張士賢等人後，亦僅持槍朝張士賢座車引擎蓋射擊一槍示
威，其等苟有殺人犯意，當無如此之理，尚無事證足證被告等人
有非置張士賢等人於死地不可之直接殺人故意；又被告等之自小
客車在後追趕張士賢自小客車，甲○○僅自後射擊一槍，該子彈
穿行路線係由左後輪上方之後行李廂往前略微朝下穿透車體左方
柱子，有照片可稽（見偵卷第六十、六二、六三、六四頁照片）
，可知甲○○當時射擊之方向似係往下且朝左方輪子附近之處，
至其所以擊中後車廂，容或車行中槍法不準所致等語（見原判決
第四頁）；認定被告二人未具殺人故意，惟對於公訴人已於論告
時主張被告等具有殺人之間接故意，未於判決內說明不予採納之
理由，洵有理由不備之違法。(三)、事實審法院對於證據之判斷與
事實之認定，除刑事訴訟法已有明定之證據法則應遵守外，通常
皆以本於生活經驗上認為確實之經驗法則、或理則上當然之論理
法則為其準據，倘事實審法院對於證據證明力之判斷，欠缺其合
理性或適合性而與事理顯有矛盾，即與經驗法則或論理法則有所
違背，所為判決當然違法。原判決改判論乙○○與甲○○共同以
強暴妨害人行使權利罪刑，乃因甲○○持有槍彈追逐高速行駛中
由張士賢駕駛之車輛並對之開槍射擊，以攔下張士賢理論，以此
方式妨害張士賢開車權利，甲○○持有槍彈部分，固經第一審依
持有手槍論罪科刑，並已確定。惟乙○○既與甲○○共同追逐高
速行駛中由張士賢駕駛之車輛並對之開槍射擊，以攔下張士賢理
論，其二人以此方式妨害張士賢開車權利，原判決理由復說明甲
○○當時坐於乙○○右側之副駕駛座，甲○○舉槍對張士賢之車
輛後車廂直接發射一槍之前，尚先由後腰際掏出槍枝伸出窗外對
空鳴槍，該動作及槍擊聲響，坐於同車左側駕駛座之乙○○不可
能無所知覺（見原判決第三頁），因認乙○○就甲○○未經許可
持有手槍、子彈追逐高速行駛中由張士賢駕駛之車輛並對之射擊
，以攔下張士賢理論，妨害張士賢開車權利之行為，已有認識，
二人間具有犯意聯絡及行為分擔等語，則乙○○所犯以強暴方式
妨害張士賢開車權利，有無另構成與甲○○共同未經許可持有手
槍、子彈之犯行，與強制罪間之關係如何，有無在起訴範圍，能
否併予審理，原判決均未審認，僅割裂就強制犯行部分認乙○○
有犯意聯絡及行為分擔，而排除未經許可持有手槍、子彈之共犯
關係，難謂與經驗法則及論理法則無違，亦有可議。以上或為上
訴意旨所指摘，或為本院得依職權調查之事項，應認有撤銷原判
決發回更審之原因。
據上論結，應依刑事訴訟法第三百九十七條、第四百零一條，判
決如主文。
中    華    民    國  九十七  年    六    月   十二   日
                      最高法院刑事第九庭
                          審判長法官  洪  文  章
                                法官  王  居  財
                                法官  郭  毓  洲
                                法官  黃  梅  月
                                法官  邱  同  印
      本件正本證明與原本無異
                                      書  記  官
中    華    民    國  九十七  年    六    月   十八   日
                                                Ａ


司法院資訊處製作；財團法人民間司法改革基金會備份。
